【裁判字號】    98,上易,89
【裁判日期】    980902
【裁判案由】    返還無權占有土地
【裁判全文】
臺灣高等法院臺中分院民事判決          98年度上易字第89號
上  訴  人  苗栗縣頭份鎮公所
法定代理人  丙○○
訴訟代理人  甲○○
            丁○○
            饒斯棋律師
被上訴人    乙○○
上列當事人間返還無權占有土地事件，上訴人對於中華民國97年
12月12日臺灣苗栗地方法院97年度訴字第121號第一審判決提起
上訴，本院於民國98年8月19日言詞辯論終結，玆判決如下：
    主  文
上訴駁回。
第二審訴訟費用由上訴人負擔。
    事實及理由
一、被上訴人經合法通知，未於言詞辯論期日到場，核無民事訴
    訟法第三百八十六條所列各款情形，爰依上訴人之聲請，由
    其一造辯論而為判決。
二、被上訴人主張：坐落苗栗縣頭份鎮○○段後庄小段第460-20
    及460-21地號土地（下稱系爭土地）為被上訴人所有，相鄰
    同段第460-7及460-10地號土地經上訴人徵收並開闢為2-28
    號計畫道路（現為頭份鎮○○街）。詎上訴人未依法辦理徵
    收，亦未經被上訴人同意，在無正當權源下竟越界占用系爭
    土地如原判決附件即內政部國土測繪中心（下稱國測中心）
    民國（下同）97年9月24日鑑定書所附鑑定圖（下稱鑑定圖
    ）所示之綠色部分土地、面積共31平方公尺，於其上鋪設柏
    油道路及建築水溝，作為2-28號道路之一部份。被上訴人屢
    次催請上訴人回復原狀後返還上開土地，均未獲置理等情，
    爰依民法第七百六十七條規定，求為命：上訴人應將系爭土
    地上如鑑定圖所示A-B-N-O-A連線部分、面積5平方公尺，及
    B-C-D-E-F-G-H-I-J-K-L-M-N-B連線部分、面積26平方公尺
    ，所鋪設之柏油路面剷除、水溝設施移除後，將上開土地返
    還予被上訴人之判決。
三、上訴人則以：上訴人於87年5月間曾就徵收做為2-28號道路
    用地之土地進行複丈，依當時實測結果，該道路之工程範圍
    與原徵收之土地範圍相符，且迄今該道路並無增闢或改闢等
    變動，應無占用系爭土地。惟依苗栗縣頭份地政事務所（下
    稱頭份地政事務所）98年8月3日頭地二字第0980005819號函
    說明二、(一)、(二)內容可知，本件係因頭份地政事務所之疏失
    ，誤用不正確之地籍圖，始造成2-28號計畫道路土地徵收計
    畫書內載預定徵收道路寬度為12公尺，上訴人實際徵收道路
    寬度為11公尺之爭議等語，資為抗辯。
四、被上訴人主張系爭土地為其所有，其中460-20、460-21地號
    土地，分別由頭份地政事務所於92年3月19日從同段460-15
    、460-1地號土地「逕為分割」而來；系爭土地與上訴人徵
    收闢設2-28號計畫道路之同段460-7及460-10地號土地相鄰
    等事實，為上訴人所不爭，並有土地登記第二類謄本、地籍
    圖謄本等件為證（見原審卷7、8、11頁），自堪信為真實。
五、被上訴人又主張2-28號道路（現為頭份鎮○○街）部分占用
    系爭土地，上訴人未依法辦理徵收，亦未經被上訴人同意，
    在無正當權源下竟越界占用系爭土地等情，業據原審法院會
    同兩造及國測中心測量人員至現場勘驗，兩造當場同意測量
    人員以埋設之道路中心樁為中心，視路寬之2分之1寬度，自
    中心樁兩側平移2分之1寬度，即為道路範圍；本件現場道路
    設有水溝，故測量路寬時測量至水溝外緣（含水溝），經測
    量2-28號道路寬為12.05公尺，5公分為公差等情，有勘驗筆
    錄、現場圖及現場照片可稽（見原審卷83至88頁）。國測中
    心鑑定結果，如鑑定圖所示A-B-N-O-A連線部分為系爭460-2
    0地號土地之地籍圖經界線，如鑑定圖所示B-C-D-E-F-G-H-I
    - J-K-L-M-N-B連線部分，為系爭460-21地號土地之地籍圖
    經界線；系爭土地（鑑定圖著綠色部分）全部位於2-28號道
    路（現為合興街）範圍內，系爭460-20地號土地登記面積為
    7平方公尺，地籍圖面積為5平方公尺（被占用面積），系爭
    460-21地號土地之登記面積為30平方公尺，地籍圖面積為26
    平方公尺（被占用面積）均已超過容許誤差範圍，有鑑定書
    、鑑定圖附卷可稽（見原審卷90、91頁）。足認上訴人闢設
    2-28號道路確實占用系爭土地共31平方公尺面積無訛。
六、上訴人以：徵收土地開闢道路之流程為地政事務所先將做為
    道路之土地逕為分割，再由需地機關進行徵收補償，補償完
    畢後始開闢道路，上訴人於78年間辦理開闢2-28號計畫道路
    亦循相同程序辦理；上訴人於87年5月間曾就徵收做為該道
    路用地之土地進行複丈，依當時實測結果，該道路之工程範
    圍與徵收之土地範圍相符，且迄今該道路並無增闢或改闢等
    變動，應無占用系爭土地，惟87年地籍圖（見本院卷25頁，
    即外放之2-28號道路徵收土地計畫書影本之附證13）與92年
    地籍圖（見本院卷84頁，即同前計畫書影本之附證14）所示
    該道路寬度似有1公尺之誤差，應予釐清等語。本院依上訴
    人之聲請，函詢頭份地政事務所。該所於98年8月3日以頭地
    二字第0980005819號函覆說明：「二、(一)、2-28號計畫道路
    土地徵收計畫書上核章人員確為本所所屬人員，隨文檢送本
    所關防印模樣式（含透明紙）供套繪原卷。另據該徵收計畫
    書地籍圖所載之預定徵收道路寬度為12公尺。惟經查核結果
    ，該地籍圖內有關本案系爭地號土地部分地籍線有誤，其正
    確之地籍線應如87年地籍圖（證13）所載，徵收道路寬度為
    11公尺，徵收面積係以該圖計算。亦即頭份鎮公所（即上訴
    人）已徵收之道路寬度僅為11公尺與計畫路寬12公尺不符，
    其不足1公尺部分於92年辦理逕為分割。(二)、87年之地籍圖
    地籍線（證13）所顯示之道路寬度為11公尺。」（見本院卷
    88至90頁），上訴人並自陳本件係因頭份地政事務所之疏失
    ，誤用不正確之地籍圖，始造成上訴人實際徵收道路寬度為
    11公尺，而生本件爭議等語（見本院卷98頁）。益證上訴人
    徵收道路寬度僅11公尺，惟2-28道路現狀寬度12公尺，2-28
    號道路確係占用系爭土地。
七、上訴人闢設之系爭2-28號道路，確係占用系爭土地上如鑑定
    圖所示A-B-N-O-A連線部分、面積5平方公尺，及B-C-D-E-F-
    G-H-I-J-K-L-M-N-B連線部分、面積26平方公尺，已如上述
    ，上訴人既不能證明有何正當權源占有使用上開土地，自屬
    無權占有，被上訴人依民法第七百六十七條規定，請求上訴
    人將占用部分之柏油路面剷除、水溝設施移除後，將上開土
    地返還被上訴人，核屬有據。
八、綜上所述，被上訴人依民法第七百六十七條規定，請求上訴
    人將系爭土地上如鑑定圖所示A-B-N-O-A連線部分、面積5平
    方公尺，及B-C-D-E-F-G-H-I-J-K-L-M-N-B連線部分、面積
    26平方公尺，所鋪設之柏油路面剷除、水溝設施移除後，將
    上開土地返還被上訴人，為有理由，應予准許。原判決為被
    上訴人勝訴之判決，並分別為兩造供擔保後准予或免為假執
    行之宣告，經核於法並無不合。上訴論旨，指摘原判決不當
    ，求予廢棄改判，為無理由，應予駁回。本件事證已臻明確
    ，兩造其餘攻擊防禦方法及舉證，核與本件判決結果不生影
    響，毋庸逐一論列，併此敘明。
據上論結，本件上訴為無理由，依民事訴訟法第四百四十九條第
一項、第七十八條、第四百六十三條、第三百八十五條第一項前
段，判決如主文。
中    華    民    國    98    年    9     月    2     日
                民事第一庭    審判長法  官  吳火川
                                    法  官  胡景彬
                                    法  官  饒鴻鵬
以上正本係照原本作成。
不得上訴。
                                    書記官  林明冬
中    華    民    國    98    年    9     月    3     日
                                                      Ｍ


司法院資訊處製作；財團法人民間司法改革基金會備份。
